ACORDAO-COMPLETO-2414307

ACÓRDÃO 2442/2021 ATA 5/2021 - PRIMEIRA CÂMARA

VISTOS, relatados e discutidos estes autos de Tomada de Contas Especial instaurada pelo Fundo Nacional de Desenvolvimento da Educação contra José Cardozo do Nascimento, em razão da não comprovação da boa e regular aplicação dos recursos transferidos no âmbito do Programa Nacional de Alimentação Escolar (Pnae) ao Município de Araioses/MA, no exercício de 2008;
ACORDAM os Ministros do Tribunal de Contas da União, reunidos em sessão da 1ª Câmara, ante as razões expostas pelo relator:
9.1. julgar irregulares as contas de José Cardozo do Nascimento, com fulcro nos arts. 1º, I, 16, III, 'c', 19, e 23, III, da Lei 8.443/1992, c/c arts. 1º, I, 209, III, 210 e 214, III, do Regimento Interno/TCU;
9.2. condenar o espólio de José Cardozo do Nascimento ou seus herdeiros legais, caso tenha havido a partilha de bens, na proporção da parte que na herança lhes couber e até o limite do valor transferido, nos termos do art. 5º, inciso XLV, da Constituição Federal, ao pagamento do débito abaixo discriminado, com a fixação do prazo de quinze dias, a contar da notificação, para comprovar perante o Tribunal, nos termos do art. 214, inciso III, alínea 'a', do Regimento Interno do TCU, o recolhimento das dívidas ao Fundo Nacional de Desenvolvimento da Educação, atualizadas monetariamente e acrescidas dos juros de mora, calculados a partir das datas mencionadas, até a data do recolhimento, na forma prevista na legislação em vigor:
PNAE - Fundamental
	Valor (R$) 
	Data

	40.920,00
	04/03/2008

	40.920,00
	02/04/2008

	40.920,00
	03/05/2008

	40.920,00
	30/05/2008

	40.920,00
	01/07/2008

	40.920,00
	01/08/2008

	40.920,00
	02/09/2008

	40.920,00
	01/10/2008

	40.920,00
	31/10/2008

	40.920,00
	02/12/2008

PNAE - Pré-escola
	Valor (R$) 
	Data

	11.088,00
	04/03/2008

	11.088,00
	02/04/2008

	11.510,40
	03/05/2008

	11.228,80
	30/05/2008

	11.228,80
	01/07/2008

	11.228,80
	01/08/2008

	11.228,80
	02/09/2008

	11.228,80
	01/10/2008

	11.228,80
	31/10/2008

	11.228,80
	02/12/2008

PNAE - Creche
	Valor (R$) 
	Data

	13,20
	04/03/2008

	13,20
	02/04/2008

	13,20
	03/05/2008

	13,20
	30/05/2008

	13,20
	01/07/2008

	13,20
	01/08/2008

	13,20
	02/09/2008

	13,20
	01/10/2008

	13,20
	31/10/2008

	13,20
	02/12/2008

 9.3. autorizar, desde logo, nos termos do art. 28, inciso II, da Lei 8.443/1992, a cobrança judicial das dívidas, caso não atendidas as notificações;
9.4. encaminhar cópia da presente deliberação à Procuradoria da República no Maranhão, como previsto no art. 16, § 3º, da Lei 8.443/1992.

Tomada de Contas Especial instaurada em razão da impugnação total das despesas realizadas com os recursos repassados à Prefeitura Municipal de Araioses/MA, à conta do Programa Nacional de Alimentação Escolar - PNAE, no exercício de 2008.

Primeira Câmara

Município de Araioses - MA.

3. Interessados/Responsáveis:
3.1. Interessado: Fundo Nacional de Desenvolvimento da Educação (00.378.257/0001-81)
3.2. Responsável: José Cardozo do Nascimento (XXX.163.403-XX).

13.1. Ministros presentes: Benjamin Zymler (na Presidência), Walton Alencar Rodrigues (Relator), Vital do Rêgo e Jorge Oliveira.
13.2. Ministros-Substitutos presentes: Augusto Sherman Cavalcanti e Weder de Oliveira.

WALTON ALENCAR RODRIGUES

Adoto, como Relatório, a instrução à peça 34, que contou com a anuência do corpo diretivo da unidade técnica (peças 35 e 36) e do MPTCU (peça 37) .
INTRODUÇÃO
1.	Cuidam os autos de tomada de contas especial instaurada pelo Fundo Nacional de Desenvolvimento da Educação - FNDE, em desfavor do Sr. José Cardozo do Nascimento, ex-Prefeito, em razão da ausência da documentação comprobatória das despesas do Programa Nacional de Alimentação Escolar - PNAE, relativas aos recursos transferidos em 2008 ao município de Araioses-MA, e da irregularidade quanto a autoria do parecer do Conselho de Alimentação Escolar não ter sido feita pelo seu presidente.
HISTÓRICO
2.	De acordo com a Informação 38/2015-DIREC/COTCE/CGCAP/DIFIN/FNDE (peça 1, p. 5-17) , o FNDE transferiu em 2008 para execução do PNAE no município de Araioses-MA as quantias abaixo discriminadas:
PNAE - Fundamental
	Ordem Bancária
	Valor (R$ 1,00) 
	Data

	20080B400160
	40.920,00
	04/03/2008

	20080B400265
	40.920,00
	02/04/2008

	20080B400489
	40.920,00
	03/05/2008

	20080B400717
	40.920,00
	30/05/2008

	20080B401251
	40.920,00
	01/07/2008

	20080B401505
	40.920,00
	01/08/2008

	20080B401803
	40.920,00
	02/09/2008

	20080B401880
	40.920,00
	01/10/2008

	20080B402149
	40.920,00
	31/10/2008

	20080B402668
	40.920,00
	02/12/2008

	Total
	409.200,00
	
PNAE - Pré-escola
	Ordem Bancária
	Valor (R$ 1,00) 
	Data

	20080B400228
	11.088,00
	04/03/2008

	20080B400305
	11.088,00
	02/04/2008

	20080B400651
	11.510,40
	03/05/2008

	20080B400884
	11.228,80
	30/05/2008

	20080B401081
	11.228,80
	01/07/2008

	20080B401395
	11.228,80
	01/08/2008

	20080B401671
	11.228,80
	02/09/2008

	20080B402043
	11.228,80
	01/10/2008

	20080B402294
	11.228,80
	31/10/2008

	20080B402657
	11.228,80
	02/12/2008

	Total
	112.288,00
	
PNAE - Creche
	Ordem Bancária
	Valor (R$ 1,00) 
	Data

	20080B400141
	13,20
	04/03/2008

	20080B400447
	13,20
	02/04/2008

	20080B400550
	13,20
	03/05/2008

	20080B400930
	13,20
	30/05/2008

	20080B401217
	13,20
	01/07/2008

	20080B401361
	13,20
	01/08/2008

	20080B401719
	13,20
	02/09/2008

	20080B401869
	13,20
	01/10/2008

	20080B402213
	13,20
	31/10/2008

	20080B402616
	13,20
	02/12/2008

	Total
	 132,00
	
3.	O Sr. José Cardozo do Nascimento apresentou as contas ao FNDE, via Ofício 0056/2009, registrada na Autarquia sob o número 116635/09-6.
Ao analisar referidas contas, o FNDE encaminhou ao Sr. José Cardozo do Nascimento a Notificação 73401/2009/DIPRA/CGCAP/DIFIN/FNDE, de 4/6/2009 (peça 1. p. 73) , questionando o fato de a pessoa que assinou o parecer do Conselho de Alimentação Escolar não constar nos registros daquela Autarquia como presidente do citado Conselho.
5.	Posteriormente, em vistoria à Prefeitura, o FNDE constatou as seguintes irregularidades (Relatório de Auditoria 15/2011, de 6/9/2011) no tocante ao PNAE/2008:
subitem 3.1 - Ausência de documentação comprobatória original das despesas: Não foram fornecidos pela Prefeitura os documentos comprobatórios de despesas, tais como processos licitatórios, contratos, empenhos, notas fiscais, ordens de pagamentos, cópias de cheques emitidos e, ainda, de execução do Programa, como controle de distribuição às escolas de gêneros alimentícios adquiridos, o que impossibilitou a comprovação das despesas e a verificação da regularidade físico-financeira da execução do Programa (PNAE-FUNDAMENTAL) .
subitem 4.1 - Ausência de documentação comprobatória original das despesas: Não foram fornecidos pela Prefeitura os documentos comprobatórios de despesas, tais como processos licitatórios, contratos, empenhos, notas fiscais, ordens de pagamentos, cópias de cheques emitidos e, ainda, de execução do Programa, como controle de distribuição às escolas de gêneros alimentícios adquiridos, o que impossibilitou a comprovação das despesas e a verificação da regularidade físico-financeira da execução do Programa (PNAE-PRÉ ESCOLA) .
6.	Segundo o FNDE (peça 1, p. 9) , a documentação comprobatória das despesas, do PNAE Fundamental e Pré-escola, foi solicitada ao Sr. José Cardozo do Nascimento em duas oportunidades (Solicitações de Auditoria 115-005/2011 e 115-006/2011, de 27/4/2011) , porém, como não houve resposta, foi feita notificação por edital, nº 05/2011, publicada no Diário Oficial da União 179, de 16/9/2011, também não respondida.
7.	Em razão disso, o FNDE concluiu pela existência de débito correspondente à totalidade dos recursos transferidos para a execução do PNAE Fundamental e Pré-escola e encaminhou os Ofícios 85/2014-DAESP/COPRA/CGCAP/DIFIN/FNDE/MEC e 86/2014, de 19/3/2014 (peça 1, p. 115-160) , para a Sra. Valéria Cristina Pimentel Leal (então Prefeita) e para o Sr. José Cardozo do Nascimento, respectivamente. Em razão do não recebimento do Ofício 86/2014, o FNDE tornou a notificar o Sr. José Cardozo via edital, nº 17/2014, publicado no DOU 77, de 24/4/2014.
8.	Com a inércia do gestor, foi editado o Parecer 585/2014/DAESP, de 18/8/2014 (peça 1, p. 163-171) , responsabilizando o Sr. José Cardozo pelo débito apurado e recomendando a instauração da presente tomada de contas especial, motivada pela "ausência de documentação comprobatória das despesas, conforme disposto no Relatório de Auditoria 15/2011, e a ilegitimidade do signatário do Parecer do Conselho de Alimentação Escolar/CAE", cujo relatório, nº 20/2015 (peça 1, p. 177-191) , corroborou as conclusões do mencionado parecer.
9.	O Relatório e o Certificado de Auditoria, além do Parecer do Dirigente do Órgão de Controle Interno, todos de n.º 1313/2015, foram unânimes em concluir pela irregularidade das contas. O Pronunciamento Ministerial também se coaduna aos pareceres anteriores (peça 1, p. 203-209) .
DAS INSTRUÇÕES ANTERIORES
10.	Após análise em primeira instrução (peça 5) , foi realizada a citação do responsável, Sr. José Cardozo do Nascimento por meio dos os ofícios citatórios de peças 7 e 12, tendo sido bem sucedida conforme AR de peça 16, datado de 19/9/2017.
11.	Nesse meio tempo, foi acostada aos autos a peça 9, oriunda do TC Processo 020.706/2015-4, que trouxe a certidão de óbito do Sr. José Cardozo do Nascimento (CPF XXX.163.403-XX) , ex-Prefeito de Araioses-MA, na gestão de 2005 a 2008. O falecimento do responsável ocorreu em 2/11/2012.
12.	Em nova instrução (peça 17) , visto que a citação endereçada ao Sr. José Cardozo do Nascimento (CPF XXX.163.403-XX) , somente ocorreu em 2017 (peça 7) , propôs-se que fosse considerada inválida, já que foi posterior ao seu falecimento que ocorreu em 2012 (peça 9) e que também não tinha havido, até aquele momento, a citação do espólio ou dos herdeiros. A proposta foi feita nos seguintes termos:
CONCLUSÃO
11.		Dessa análise, conclui-se que o procedimento citatório realizado pelo Tribunal se revelou nulo, pois a citação do responsável ocorreu depois de seu falecimento, além de não ter havido a citação do espólio ou dos herdeiros. Ademais, a este caso concreto deve-se aplicar a jurisprudência do Tribunal, segundo a qual a citação do espólio ou dos herdeiros após longo tempo decorrido desde o fato gerador do débito atribuído ao responsável falecido configura prejuízo ao exercício do contraditório e da ampla defesa, justificando o arquivamento dos autos, em relação ao responsável falecido.
PROPOSTA DE ENCAMINHAMENTO
12.	Diante do exposto, submetem-se os autos à consideração superior, propondo:
12.1.	arquivar o presente processo, com fundamento no art. 1º, inc. I da Lei 8.443/1992, c/c os art. 212 do RI/TCU e os arts. 6º, II e 19 da IN 71/2012, sem julgamento de mérito, em relação ao Sr. José Cardozo do Nascimento (CPF XXX.163.403-XX) , ex-Prefeito de Araioses-MA, na gestão de 2005 a 2008;
12.2.	 dar ciência da deliberação que vier a ser proferida ao Fundo Nacional de Desenvolvimento da Educação - FNDE e ao Município de Araioses-MA.
11.	Nesses termos, a proposta contou com a concordância das instâncias superiores da Unidade Técnica e foi encaminha para o pronunciamento do Ministério Público junto ao TCU.
12.	No entanto, em Parecer de peça 21, o Procurador Júlio Marcelo de Oliveira divergiu da proposta da Secex-TCE, entendendo que o processo não merecia ser arquivado, do qua destaca-se o seguinte trecho:
[...]
	Como se vê, em razão das auditorias realizadas pelo FNDE (2011) e pelo TCU (2008) , o sr. José Cardozo do Nascimento, antes do seu falecimento, tomou ciência de irregularidades na gestão dos recursos do Pnae/2008, mas optou livremente por não se manifestar. 
O óbito do responsável é causa de extinção da punibilidade, mas não extingue sua dívida, que deve ser atribuída ao espólio ou aos herdeiros do falecido, até o limite do patrimônio transferido (art. 5º, XLV, da Constituição) . 
	Nessa linha, o falecimento do ex-prefeito, ocorrido em 2012, não justifica o arquivamento desta TCE, a uma, porque ainda não transcorreram mais de 10 anos desde o fim do prazo para a prestação de contas do Pnae/2008 (28/2/2009, cf. art. 20 da Resolução CD/FNDE 32/2006) , e, a duas, porque a representante do espólio do de cujus, sra. Bernarda Albuquerque Nascimento, já tomou ciência do Relatório de Auditoria 15/2011, do FNDE, em outras tomadas de contas especiais em trâmite no TCU (TC Processo 017.254/2015-9, TC Processo 024.146/2015-3, TC Processo 035.320/2015-0 e TC Processo 035.324/2015-5) . Registre-se que, em duas dessas TCEs, já houve, inclusive, o julgamento pela irregularidade das contas do sr. José Cardozo do Nascimento e a condenação em débito do espólio, conforme detalhado no quadro abaixo:
	Processo
	Objeto
	Acórdão

	TC Processo 017.254/2015-9
	Irregularidades na prestação de contas do Pnate/2006
	8.985/2018-1ª Câmara (revelia do espólio do sr. José Cardozo do Nascimento, irregularidade das suas contas e condenação em débito do espólio ou dos herdeiros legais) 

	TC Processo 035.320/2015-0
	Irregularidades na prestação de contas do Pnate/2008
	10.558/2018-1ª Câmara (rejeição das alegações de defesa apresentadas pelo espólio do sr. José Cardozo do Nascimento, irregularidade das suas contas e condenação em débito do espólio ou dos herdeiros legais) 

	Assim, ao ver do MP de Contas, à semelhança do ocorrido nos processos mencionados, cumpre dar prosseguimento a esta TCE, com a realização imediata da citação do espólio do sr. José Cardozo do Nascimento, representado por sua administradora provisória, sra. Bernarda Albuquerque Nascimento, pelo débito apurado nestes autos.
	Ante o exposto, o Ministério Público de Contas, divergindo da proposta da Secex/TCE, manifesta-se pelo retorno dos autos a essa unidade técnica, para que promova a imediata citação do espólio do Sr. José Cardozo do Nascimento (ou dos seus sucessores, caso já tenha havido a partilha) pelo débito decorrente das irregularidades na prestação de contas do Pnae/2008.
13.	O Relator deste processo, Exmo. Ministro Walton Alencar Rodrigues, em Despacho de peça 22, determinou, nos termos do art. 11 da Lei 8.443/1992 e art. 157 do Regimento Interno, a citação do espólio de José Cardozo do Nascimento ou dos seus sucessores, caso já tenha havido a partilha, pelo débito decorrente das irregularidades na prestação de contas do PNAE/2008, na forma proposta pelo Ministério Público.
14.	Por fim, conforme determinado acima, após instrução de peça 25, foi expedido o Ofício 1975/2019-TCU/Secex-TCE, de 22/4/2019, com a citação da Sra. Bernarda Albuquerque Nascimento, administradora provisória do espólio de José Cardozo do Nascimento.
15.	Devidamente citada, conforme AR de peça 30, datado de 15/5/2019, a Sra. Bernarda Albuquerque Nascimento apresentou suas alegações de defesa por meio da documentação constante da peça 32, representada por sua advogada, dra. Scheila Maria de Araújo Rocha, devidamente constituída nos autos conforme documento de peça 31, objeto do exame a seguir.
EXAME TÉCNICO
Alegações de defesa do espólio do Sr. José Cardozo do Nascimento
Inicialmente, informa que não foi aberto processo de inventário, quer administrativo quer judicial, e que o falecido era casado com a Sra. Bernarda Albuquerque Nascimento pelo regime da comunhão universal de bens (peça 32, p. 2) . 
Aduz que, em virtude da apreensão feita pela a Polícia Federal de toda a documentação referente a prestação de contas do ano de 2008 no escritório do contador do Município de Araioses-MA na gestão 2005 a 2008, o então prefeito da época (Sr. José Cardoso do Nascimento) apresentou algumas prestações de contas de forma parcial, e que a prestação de contas de 2005/2007 foram aprovadas (peça 32, p. 2) .
Análise
O responsável alega que a documentação das contas de 2008 foram apreendidas pela Polícia Federal, mas não apresenta comprovação dessa apreensão. Não obstante, a prestação de contas dos recursos do PNAE se referem ao exercício de 2007 e não 2008.
De todo modo, não apresentou qualquer comprovação documental acerca das despesas incorridas em 2008 à conta das verbas do referido programa.
Alegações de defesa
Sustenta que "a penalidade hipoteticamente aplicar-se-ia quando não houvesse a prestação de contas, e não caso esta seja feita com atraso, como é o caso do extinto José Cardozo do Nascimento." (peça 32, p. 2) .
Análise 
A TCE foi instaurada pelo concedente em face da ausência de documentação comprobatória das despesas e não pelo atraso, como foi alegado.
Por força do que dispõe o art. 70, parágrafo único, da Constituição Federal, bem como do art. 93 do Decreto-Lei 200/1967 c/c o art. 66 do Decreto 93.872/1986, a comprovação das despesas dos recursos geridos compete exclusivamente ao gestor. 
Dessa forma, deve o gestor fornecer todas as provas da regular aplicação dos recursos sob sua responsabilidade, em conformidade com os normativos vigentes e reiterada jurisprudência do TCU, o que não foi feito, razão pela qual as despesas foram glosadas.
Alegações de defesa
Defende que a "legitimidade passiva fora erroneamente indicada, eis que o ex-prefeito (...) , ao assinar qualquer documento/firmar convênio, etc., fê-lo na condição de representante legal da pessoa jurídica de direito público (...) Não agiu como pessoa física" (peça 32, p. 3) .
Suponhe, errôneamente, que "a prestação de contas do ex-gestor José Cardoso do Nascimento foi aprovada e sem ressalvas, portanto, nada deve aquele extinto, e muito menos seu espolio." (peça 32, p. 3) .
Alega que "Nem mesmo prova do alegado foi juntada aos autos, para comprovar efetivamente, prejuízo direto ao erário federal." (peça 32, p. 3) .
Frisa enfaticamente (peça 32, p. 4) , que "É de notarmos que a penalidade hipoteticamente aplicar-se-ia quando não houvesse a prestação de contas, e não caso esta seja feita com atraso."
Menciona, por fim, que "O que se pode afirmar categoricamente é que até a presente data não se tem conhecimento da existência de qualquer omissão ou irregularidade da dita prestação de contas, bem como da conclusão de sua análise." (peça 32, p. 8) . 
Análise
Ao que aparenta, não houve, por parte do responsável, a compreensão exata do motivo pelo qual estava sendo exigido a apresentação de suas alegações de defesa, haja vista as diversas referências feitas ao atraso ou mesmo à não apresentação da prestação de contas.
Não obstante, como já mencionado, recai sobre o responsável a obrigação de demonstrar que os recursos federais recebidos foram utilizados na finalidade prevista, consoante parágrafo único do art. 70 da Constituição Federal.
Ao não cumprir com essa obrigação, o gestor à época, e agora o espólio, ignoraram o dever constitucional de comprovar a correta aplicação dos recursos, o que configura a existência de débito e enseja o julgamento pela irregularidade das contas e condenação em débito, restando inaplicável a penalidade de multa pelo falecimento do responsável.
Quando à necessidade de provar o dolo ou culpa, cabe realçar que todos os que concorrerem para o cometimento de dano ao erário podem ser responsabilizados independentemente da existência de dolo ou má-fé, bastando a presença do elemento culpa, além do nexo de causalidade entre a ação omissivo-comissiva e o dano constatado (Acórdão 635/2017-TCU-Plenário) .
Como constou em instruções anteriores, o FNDE, ao constatar, no âmbito de fiscalização in loco, que a Prefeitura de Araioses-MA não dispunha da documentação comprobatória das despesas realizadas à conta do Programa Nacional de Alimentação Escolar - PNAE no exercício de 2008, reprovou totalmente a prestação de contas apresentada pelo gestor dos recursos, o ex-prefeito José Cardozo do Nascimento.
Desse modo, por meio da documentação acostada à peça 1, p. 66-97 e do Relatório de Auditoria 15/2011 à peça 1, p. 151-153, verifica-se que não houve a comprovação da boa e regular aplicação dos recursos repassados ao Município de Araioses-MA à conta do Programa Nacional de Alimentação Escolar - PNAE no exercício de 2008.
CONCLUSÃO
35.	A partir dos elementos constantes dos autos, foi possível verificar que os recursos repassados em 2008 ao município de Araioses-MA, à conta do Programa Nacional de Alimentação Escolar - PNAE Fundamental e Pré-escola, ocorreram na gestão do Sr. José Cardozo do Nascimento (CPF XXX.163.403-XX) , ex-Prefeito (gestão: 2005-2008) , que, por sua vez, não apresentou a documentação comprobatória das despesas, apresentou o parecer do Conselho de Alimentação Escolar - CAE assinado por pessoa diversa do respectivo Presidente e não adotou as medidas a seu cargo no sentido de restituir o erário dos valores recebidos.
36.	Ante o seu falecimento e não sendo possível identificar processo de inventário, com a devida partilha de bens, o espólio do Sr. José Cardozo do Nascimento deve ser responsabilizado pela não comprovação da boa e regular aplicação dos recursos repassados ao Município de Araioses-MA à conta do Programa Nacional de Alimentação Escolar - PNAE no exercício de 2008, resultando na reprovação da prestação de contas desses recursos.
PROPOSTA DE ENCAMINHAMENTO
37.	Diante do exposto, submetemos os autos à consideração superior, propondo ao Tribunal:
	 rejeitar as alegações de defesa apresentadas pelo espólio do Sr. José Cardozo do Nascimento (CPF 06.450.191/0001-70) , eis vez que não foram suficientes para sanear as irregularidades e afastar o débito imputado, restando não comprovada a boa e regular aplicação dos recursos repassados ao Município Araioses-MA à conta do Programa Nacional de Alimentação Escolar - PNAE no exercício de 2008;
 com fundamento nos arts. 1º, inciso I, 16, inciso III, alínea "b" e "c", da Lei 8.443/1992 c/c os arts. 19 e 23, inciso III, da mesma Lei, e com arts. 1º, inciso I, 209, inciso II, 210 e 214, inciso III, do Regimento Interno, julgar irregulares as contas do Sr. José Cardozo do Nascimento (CPF 06.450.191/0001-70) , gestor falecido, ex-prefeito do Município de Araioses - MA.
 condenar o espólio Sr. José Cardozo do Nascimento (CPF 06.450.191/0001-70) , ou seus herdeiros legais, caso tenha havido a partilha de bens, até o limite do valor do patrimônio transferido, ao pagamento das seguintes quantias a seguir especificadas, com a fixação do prazo de quinze dias, a contar da notificação para comprovar, perante o Tribunal (art. 214, inciso III, alínea "a", do Regimento Interno) , o recolhimento das dívidas aos cofres do Fundo Nacional de Desenvolvimento da Educação - FNDE (CNPJ 00.378.257/0001-81) , atualizadas monetariamente e acrescidas dos juros de mora, calculados a partir das datas discriminadas, até a data dos recolhimentos, na forma prevista na legislação em vigor:
                                              PNAE - Fundamental
	Ordem Bancária
	Valor (R$ 1,00) 
	Data

	20080B400160
	40.920,00
	04/03/2008

	20080B400265
	40.920,00
	02/04/2008

	20080B400489
	40.920,00
	03/05/2008

	20080B400717
	40.920,00
	30/05/2008

	20080B401251
	40.920,00
	01/07/2008

	20080B401505
	40.920,00
	01/08/2008

	20080B401803
	40.920,00
	02/09/2008

	20080B401880
	40.920,00
	01/10/2008

	20080B402149
	40.920,00
	31/10/2008

	20080B402668
	40.920,00
	02/12/2008

	Total
	409.200,00
	
                                                 PNAE - Pré-escola
	Ordem Bancária
	Valor (R$ 1,00) 
	Data

	20080B400228
	11.088,00
	04/03/2008

	20080B400305
	11.088,00
	02/04/2008

	20080B400651
	11.510,40
	03/05/2008

	20080B400884
	11.228,80
	30/05/2008

	20080B401081
	11.228,80
	01/07/2008

	20080B401395
	11.228,80
	01/08/2008

	20080B401671
	11.228,80
	02/09/2008

	20080B402043
	11.228,80
	01/10/2008

	20080B402294
	11.228,80
	31/10/2008

	20080B402657
	11.228,80
	02/12/2008

	Total
	112.288,00
	
                                                PNAE - Creche
	Ordem Bancária
	Valor (R$ 1,00) 
	Data

	20080B400141
	13,20
	04/03/2008

	20080B400447
	13,20
	02/04/2008

	20080B400550
	13,20
	03/05/2008

	20080B400930
	13,20
	30/05/2008

	20080B401217
	13,20
	01/07/2008

	20080B401361
	13,20
	01/08/2008

	20080B401719
	13,20
	02/09/2008

	20080B401869
	13,20
	01/10/2008

	20080B402213
	13,20
	31/10/2008

	20080B402616
	13,20
	02/12/2008

	Total
	 132,00
	
Débito atualizado até 11/5/2020 (com juros de mora) : R$ 1.459.781,16
d)	 autorizar, desde logo, nos termos do art. 28, inciso II, da Lei 8.443/1992, a cobrança judicial das dívidas caso não atendidas as notificações;
e) autorizar também, desde logo, se requerido, com fundamento no art. 28, inciso I, da Lei 8.443, de 1992, c/c o art. 217, §§ 1º e 2º do Regimento Interno do TCU, o parcelamento da (s) dívida (s) em até 36 parcelas, incidindo, sobre cada parcela, corrigida monetariamente, os correspondentes acréscimos legais, fixando-lhe o prazo de quinze dias, a contar do recebimento da notificação, para comprovar, perante o Tribunal, o recolhimento da primeira parcela, e de trinta dias, a contar da parcela anterior, para comprovar os recolhimentos das demais parcelas, devendo incidir, sobre cada valor mensal, atualizado monetariamente, os juros de mora devidos, no caso do débito, na forma prevista na legislação em vigor, alertando o responsável de que a falta de comprovação do recolhimento de qualquer parcela importará o vencimento antecipado do saldo devedor, nos termos do § 2º do art. 217 do Regimento Interno deste Tribunal; 
f) enviar cópia do Acórdão a ser prolatado, bem como do Relatório e do Voto que o fundamentarem à Procuradoria da República no Estado do Maranhão, nos termos do § 3º do art. 16 da Lei 8.443/1992, c/c o § 7º do art. 209 do Regimento Interno do TCU, para adoção das medidas cabíveis; e
g) enviar cópia do Acórdão que vier a ser proferido ao Fundo Nacional de Desenvolvimento da Educação, e aos responsáveis, para ciência, esclarecendo que a presente deliberação, acompanhada do Relatório e do Voto que a fundamenta, está disponível para a consulta no endereço https://www.tcu.gov.br/acordaos, além de esclarecer que, caso requerido, o TCU poderá fornecer sem custos as correspondentes cópias, de forma impressa.

Scheila Maria de Araújo Rocha (OAB 7965/MA)

Procurador Júlio Marcelo de Oliveira.

TOMADA DE CONTAS ESPECIAL. PNAE. NÃO COMPROVAÇÃO DA BOA E REGULAR APLICAÇÃO DOS RECURSOS. FALECIMENTO DO RESPONSÁVEL. CITAÇÃO DO ESPÓLIO. CONTAS IRREGULARES. DÉBITO.

TOMADA DE CONTAS ESPECIAL (TCE)

Secretaria de Controle Externo de Tomada de Contas Especial (SecexTCE).

Trata-se de Tomada de Contas Especial instaurada pelo Fundo Nacional de Desenvolvimento da Educação (FNDE) contra José Cardozo do Nascimento, em razão da não comprovação da boa e regular aplicação dos recursos transferidos no âmbito do Programa Nacional de Alimentação Escolar (Pnae) ao Município maranhense de Araioses no exercício de 2008 e da ilegitimidade da autoria do parecer do Conselho de Alimentação Escolar.
                  A prestação de contas do Pnae, exercício 2008, foi apresentada pelo ex-prefeito, José Cardozo do Nascimento, ao FNDE mediante o Ofício 56/2009 (peça 1, p. 53) . Ao analisar tal documentação, o FNDE apurou que a pessoa que assinou o parecer do CAE não constava nos registros da Autarquia como presidente do conselho (peça 1) .
Posteriormente, de acordo com a Informação 38/2015- DIREC/COTCE/CGCAP/DIFIN/FNDE, excerto do Relatório de Auditoria 15/2011 apresenta as seguintes irregularidades (peça 1, p. 7-9) :
subitem 3.1 - Ausência de documentação comprobatória original das despesas: Não foram fornecidos pela Prefeitura os documentos comprobatórios de despesas, tais como processos licitatórios, contratos, empenhos, notas fiscais, ordens de pagamentos, cópias de cheques emitidos e, ainda, de execução do Programa, como controle de distribuição às escolas de gêneros alimentícios adquiridos, o que impossibilitou a comprovação das despesas e a verificação da regularidade físico-financeira da execução do Programa (Pnae-Fundamental) .
subitem 4.1 - Ausência de documentação comprobatória original das despesas: Não foram fornecidos pela Prefeitura os documentos comprobatórios de despesas, tais como processos licitatórios, contratos, empenhos, notas fiscais, ordens de pagamentos, cópias de cheques emitidos e, ainda, de execução do Programa, como controle de distribuição às escolas de gêneros alimentícios adquiridos, o que impossibilitou a comprovação das despesas e a verificação da regularidade físico-financeira da execução do Programa (Pnae-Pré-Escola) .
Os achados foram comunicados ao responsável, que não adotou nenhuma medida saneadora. Instaurada a TCE, o órgão concedente e o controle interno tiveram posicionamentos uniformes quanto à irregularidade das contas (peça 1, p. 203-209) .
O responsável faleceu em 2/11/2012 e, como consignado na certidão de óbito, deixou bens a inventariar sob a administração provisória da viúva, Bernarda Albuquerque Nascimento (peça 9) . O espólio foi devidamente citado (peça 29) e AR (peça 30) e apresentou as alegações de defesa em 12/6/2019 (peça 32) .
A Secex-TCE concluiu pela improcedência das alegações de defesa apresentadas pelo espólio, manifestando-se, em pareceres uniformes (peças 35 e 36) , pela irregularidade das contas e pela condenação do espólio do responsável em débito por todo o montante transferido por força do Pnae em 2008. O Parquet anuiu ao encaminhamento (peça 37) .
Acolho os pareceres emitidos nos autos como razões de decidir.
Em relação às alegações de defesa apresentadas pelo espólio, a informação de que a Polícia Federal apreendera a documentação referente à prestação de contas do ano de 2008 não é acompanhada de provas. Ademais, não tem valor algum a mencionada aprovação de processo de tomada de contas de anos anteriores pelo Tribunal de Contas do Estado, desacompanhada de documentos e/ou provas aptos a elidir as irregularidades imputadas ao responsável no presente processo.
Não merecem prosperar as alegações de que a penalidade aplicar-se-ia quando não houvesse a prestação de contas, e não quando esta fosse feita em atraso. Em primeiro lugar, o responsável ou a representante do espólio não apresentaram nenhuma comprovação documental acerca das despesas incorridas em 2008 à conta das verbas do referido programa. Dessa forma, segundo vasta jurisprudência desta Corte, a intempestividade da prestação de contas não elide a irregularidade e, em não havendo justificativas suficientes, sujeitará os responsáveis a sanções.
Aduz que não existe nos autos nenhuma evidência que comprove efetivamente prejuízo direto ao Erário e argumenta sobre a ilegitimidade passiva de José Cardozo do Nascimento (peça 32) . Não merecem prosperar os argumentos por força do que dispõe o art. 70, parágrafo único, da Constituição Federal, bem como do art. 93 do Decreto-Lei 200/1967 c/c o art. 66 do Decreto 93.872/1986, em clara demonstração de que a comprovação das despesas dos recursos geridos compete exclusivamente ao gestor, devendo este demonstrar o nexo de causalidade entre os valores recebidos e as despesas incorridas.
Dada a inexistência de documentos comprobatórios da utilização dos recursos federais geridos e em vista do falecimento do ex-prefeito, responde pelo débito o espólio, devidamente caracterizado nos autos e ao qual foi oportunizado o exercício do contraditório e da ampla defesa. 
Essas conclusões estão alinhadas com outras duas TCEs (Acórdão 8985/2018-TCU-Primeira Câmara e 10.558/2018-1ª Câmara, ambos da minha relatoria) , nas quais houve o julgamento pela irregularidade das contas do ex-prefeito, José Cardozo do Nascimento, e a condenação em débito do espólio ou dos herdeiros legais.
Julgo irregulares as contas de José Cardozo do Nascimento e condeno em débito seu espólio.
Ante o exposto, VOTO no sentido de que o Tribunal adote a deliberação que ora submeto à apreciação deste Colegiado.
TCU, Sala das Sessões Ministro Luciano Brandão Alves de Souza, em 2 de março de 2021.
WALTON ALENCAR RODRIGUES 
Relator